臺灣高等法院臺南分院刑事判決
上　訴　人
即　被　告　乙○○○
上　訴　人
即　被　告　甲○○
共同
選任辯護人　蔡弘琳　律師
　　　　　　蘇正信　律師
　　　　　　蔡進欽　律師
上列上訴人因妨害投票案件，不服臺灣臺南地方法院94年度易字
第276號中華民國94年5月31日第一審判決（起訴案號：臺灣臺南
地方法院檢察署94年度選偵字第9號），提起上訴，本院判決如
下：
    主  文
上訴駁回。
    事  實
一、乙○○○係台南縣後壁鄉嘉民村媽媽教室 (以下簡稱媽媽教
    室)總幹事，甲○○係媽媽教室媽媽長，均為有投票權之人
    。又賴東約（涉嫌違反選舉罷免法等罪部分，業經台灣台南
    地方法院檢察署檢察官另行提起公訴）為台南縣後壁鄉鄉民
    代表會主席及後壁鄉嘉民村社區協進會理事長，於九十三年
    十月上旬某日擔任第六屆立法委員選舉台南縣區候選人李和
    順競選總部副總幹事，負責後壁鄉下茄苳地區及統籌後壁鄉
    全區供預備賄選所用之各村里選民名冊抄寫、收受、彙整及
    將來賄賂金額發放等相關事宜。
二、乙○○○與甲○○和悉賴東約係李和順競選總部副總幹事及
    負責前揭情事，且得知於九十三年十一月初得知其他地區社
    團借候選人李和順係自行脫黨參選立委，選舉競爭已趨白熱
    化，選情告急之際，假借申請社團補助名義，已向李和順所
    主持之「財團法人台南縣私立李黃玉蘭 (李和順之母)社會
    福利慈善事業基金會」（下稱基金會）要求、期約進而收受
    新台幣（下同）一萬至三萬元不等之賄賂。甲○○、乙○○
    ○二人竟亦欲借此機會向該基金會得補助，即基於共同犯意
    之聯絡，自不詳管道取得該基金會申請書一紙，由乙○○○
    交由不知情之人填寫完畢，於九十三年十一月初交給賴東約
    ，賴東約亦欲借此機會要求該媽媽教室之成員投票給李和順
    ，即將申請書交由其同居人熊依貞郵寄至該基金會，居間轉
    達此行賄之機及乙○○○與甲○○要求賄賂之意。李和順及
    其基金會執行秘書陳金容（另案經檢察官偵辦）亦明知基金
    會未曾撥款予該媽媽教室，係為尋求該媽媽教室之成員於第
    六屆立法委員選舉中投票支持李和順，遂於九十三年十一月
    十日間，以基金會名義開立一紙面額二萬元之支票（支票號
    碼：676805號，付款人：麻豆鎮農會、發票人帳號：5789號
    ），雙方達成期約後，假借捐助名義，郵寄予賴東約，賴東
    約再將該支票交由熊依貞轉交給乙○○○。其後乙○○○於
    該媽媽教室內，再將該支票交予甲○○。甲○○於收受該支
    票後即告知該媽媽教室內在場之土風舞隊成員約五人，上開
    支票係李和順所開立乙節。乙○○○、甲○○二人明知上開
    支票係李和順旗下基金會所開立，目的無非係為假借捐助名
    義對於選舉區內之團體，交付財物，使其團體或構成員投票
    支持李和順，仍基於收受賄賂之意，將上開支票於九十三年
    十一月十七日 (十七日為代收、十九日入帳)存入甲○○後
    壁鄉農會帳戶 (帳號：00000000000000號)內提示兌現，供
    媽媽教室辦活動時使用，並默示將投票權為一定之行使。嗣
    經台灣台南地方法院檢察署檢察官持原審法院核發之搜索票
    ，搜索基金會及調閱基金會帳冊資料始查知上情。
三、案經台南縣警察局移送 (被告甲○○部分)及台灣台南地方
    法院檢察署檢察官自動檢舉 (被告乙○○○部分)偵查起訴
    。
    理  由
一、訊據被告乙○○○、甲○○對於分別係該媽媽教室總幹事
    及媽媽長；均為有投票權之人；以申請社團補助名義，
    向李和順主持之基金會收受二萬元之款項；基金會於本件
    之前，未曾撥款予嘉民村媽媽教室；將基金會申請書1紙
    交由賴東約，向基金會申請補助；李和順及基金會執行秘
    書陳金容於九十三年十一月十日間，以基金會名義開立一紙
    面額二萬元之支票（支票號碼：676805號，付款人：麻豆鎮
    農會、發票人帳號：5789號），以捐助名義，郵寄予賴東約
    轉交被告二人；被告二人將上開支票存入甲○○後壁鄉農
    會帳戶內提示兌現；甲○○於收受賴東約所轉交之支票時
    告知該媽媽教室內在場之土風舞隊成員約五人，上開支票係
    李和順所開立等事實，並不否認。惟被告二人均矢口否認有
    收受賄賂之犯意，均辯稱：我們沒有收受賄賂；我們不
    知道別村也在申請補助；我們不知道李和順已聘請賴東約
    為其競選總部副總幹事；申請書是九月九日製作的，不是
    十一月份，有申請書一紙附卷可證 (見偵二卷即93年度選偵
    字第44頁)，並未倒填日期，與選舉無關；二萬元是匯入
    甲○○名下媽媽教室專用的帳戶，不是供個人使用，並非收
    受賄賂；系爭捐款原係為九十三年十月二十二日重陽節舉
    辦重陽節聯歡活動所籌措，因直至十一月間賴東約才將支票
    交付被告乙○○○，致使活動無法舉辦，與選舉無關，亦有
    前揭申請書可證；被告二人與李和順間從未碰面，賴東約
    亦未要求被告二人投票給李和順，並無就投票權之行使或不
    行使為任何承諾，也沒有對參加媽媽教室之成員說要投給李
    和順云云。
二、本院審酌：
  (一)被告甲○○於警詢中供稱：「賴東約於九十三年十一月初在
    莊內遇到我，就向我稱他有幫我向本屆立法委員候選人李和
    順申請媽媽教室活動經費二萬元」、「賴東約交二萬元有說
    是李和順所捐贈，以我個人認為本屆立法委員候選人李和順
    主要是要媽媽們將票投給他」、「我有跟土風舞隊約五、六
    人講過李和順捐贈活動二萬元」等語 (見偵一卷即93年度選
    偵字第14號卷，第65、66頁)；於檢察官偵查中供稱：「賴
    東約於十一月初跟我說這二萬元是向李和順主持的基金會申
    請的」等語 (見偵一卷第74頁)，已供明於申請系爭二萬元
    經費之前明知賴東約為李和順助選；申請經費係要媽媽教室
    成員投給李和順；申請係爭二萬元之時間在十一月份，而非
    在九月九日，申請表之日期顯為倒填之日期；縱認證人賴東
    約未向被告等明示要投給李和順等語，亦與被告等人有默示
    合致之期約，系爭二萬元確係收受之賄賂。
  (二)賴東約於檢察官偵查中證稱：「我這麼做 (指系爭二萬元匯
    款)，是要方便要求媽媽教室成員投票給李和順」、「她們
    （指被告二人）知道基金會是李和順的，而乙○○○說她們
    知道有些村有向基金會申請經費獲准，所以她們也要申請，
    .... 她們是想在選舉期間趁機向李和順揩油，所以要求我
    替她們申請」等語 (見偵一卷第78、135頁，其於警詢中所
    述偵訊中大致相符)，已證明被告等人於申請系爭二萬元之
    前即明知李和順欲競選立法委員；申請前知悉他村已利用選
    舉之際向該基金會申請款項；證人賴東約係欲借此要求被告
    等媽媽教室成員投票給李和順；李和順亦係借此二萬元之補
    助款要求被告等媽媽教室之成員投票給伊。而證人賴東約原
    審審理中雖證稱：「我沒有答應李和順擔任競選總部副總幹
    事，但他十一月底自己寄送證書給我」、「我十一月份時，
    還不知道李和順有一個李黃玉蘭慈善基金會」、「被告是九
    月初申請的，九月二十九日核准之後寄給我們補證件」、「
    我沒有這樣說要投給李和順【問：當初這件案件十二月八日
    檢察官有問你，這樣補助方式，你可以要求媽媽教室成員投
    票給李和順？你回答：是，有何意見？】經提示筆錄後改稱
    ：我有這樣說，但是我沒有要求他們投票給李和順」（原審
    卷第71頁）、「我交給被告乙○○○的時候，沒有跟她講什
    麼話，也沒有幫李和順拉票」（原審卷第72頁）、「我還沒
    有開始替李和順拉票」（原審卷第73頁）、「是支票寄來之
    後，才知道李和順是基金會董事長」（原審卷第73頁）云云
    ，與警詢及偵訊中之陳述不同。然查：證人賴東約於九十
    三年十二月十三日為警於其家中扣得大批選舉人名冊、李和
    順選舉宣傳單及賄款，此有扣押筆錄附卷可稽 (見偵一卷第
    15-17頁)。另證人賴東約於警詢及檢察官偵查中多次證稱其
    與李和順甚為友好，為其助選等語 (見偵一卷第6-11、19-2
    1、28-30、134、135)；核與證人李和順於檢察官偵查中證
    稱：「我有聘請賴東約為我助選，他有要求我幫他爭取一、
    二千萬元地方經費」等語 (見偵一卷第127頁)相符，足認其
    辯稱未為李和順助選云云，不足採信。證人賴東約於原審
    審理中既稱其於九十三年十一月間始聽聞李和順主持之李黃
    玉蘭慈善基金會，卻又稱係九十三年九月間為被告等向李和
    順主持之李黃玉蘭慈善基金會申請款項，前後互相矛盾，顯
    見此部分證言亦有不實。證人賴東約先否認於檢察官偵查
    中曾說告訴被告賴黃玉蘭要投給李和順，經提示筆錄後改稱
    確曾說過該語，足認證人賴東約辯稱未要求被告等投票給李
    和順，未幫李和順拉票亦不足採信。綜上，顯見證人賴東約
    於警詢及偵訊中之陳述具有較可信之特別狀況，且為證明犯
    罪事實存否所必要，且其於警詢及偵訊中陳述之證據能力未
    為被告等所否認，本院認定應具有證據能力，自得據為判決
    之基礎。
  (三)被告二人於多次警偵訊中皆未供稱係為辦理重陽節活動而申
    請系爭二萬元經費，直至原審審理中始行提出，此有被告二
    人各該筆錄可稽，足認被告二人辯稱係為舉辦重陽節云云及
    系爭申請書上記載「辦理慶祝重陽節聯歡活動」等字云云，
    顯係事後勾串之記載。
  (四)證人熊依貞於原審審理中雖證稱：「申請書是九十三年九月
    或十月份寄的」、「我確定是九月份寄的」云云 (見本院審
    理筆錄第14頁)。然查證人熊依貞為證人賴東約之同居人，
    二人感情甚篤，且賴東約亦為本案之證人，賴東約於原審之
    證詞依上所述，已不足採信。故其證言應係維護證人賴東約
    而為附和之詞，亦不足為憑。
  (五)被告等任職之媽媽教室，以前從未曾向基金會申請補助款，
    此為被告二人所不否認，值此選舉敏感時刻，且其他地區社
    團，如陳上明溪洲里社區發展協會、沈虧興化里老人會、陳
    明仁興化里社區發展協會、柳營鄉旭山村社區巡守隊等，亦
    均已藉此立委選舉候選人李和順自行脫黨參選競爭白熱化選
    情告急之際，紛紛以申請社團補助名義，向該基金會申請補
    助款獲准。被告等值此時期，亦向該基金會申請補助，竟辯
    稱與選舉無關此節，實無法令人置信。
  (六)綜上所述，足認被告等所辯無非係事後卸責勾串之詞，不足
    採信。此外復有：原審搜索票搜索扣押筆錄扣押物品
    目錄表李和順之全戶基本資料甲○○台南縣後壁鄉農會
    帳戶、代收票據明細、期票託收票據存入登錄單、往來明細
    查詢台南縣麻豆鎮農會九十三年十二月八日南檢惟融九十
    三選偵一四字第六八九七九號函及所附往來明細基金會開
    戶資料查詢單基金會法人登記書等附卷可以為證，本件事
    證已甚明確，被告等犯行均可認定，應予依法論科。
  (七)至被告等聲請本院向臺南縣選舉委員會調取後壁鄉嘉民村投
    票所本屆立委選舉各候選人得票數一覽表，以證明被告之媽
    媽教室成員，並未收受二萬元補助即應允投票給李和順云云
    ，惟查，得票數之多少關係各項因素，非僅收受賄款一端，
    純以事後開票之結果，用以判斷自始無收賄之意圖，實難採
    信，被告執此亦無解其妨害投票之犯意，本院認與本件犯行
    認定無關，自無須調取。另被告等聲請原審向台南縣後壁鄉
    後壁郵函調九十三年九月九日投寄基金會之掛號信件，以證
    明證人賴東約之同居人熊依貞係九十三年九月間郵寄被告等
    之申請書，而非十一月間云云，然查：證人熊依貞郵寄申
    請書時並未保留掛號存單，無法證明何封郵件為證人熊依貞
    所寄。且郵局掛號信件之紀錄資料，僅能查明郵件寄送之紀
    錄，無法證明該郵件內容即為申請書，縱然調得前揭資料，
    亦無法證明該郵件即為被告等委託賴東約寄送之申請書。
    縱認被告等辯稱申請補助之時間為九月間屬實，亦無法證明
    前揭二萬元非賄選之賂款。依前述理由欄二(一)所示理由，
    已足認申請系爭二萬元補助之時間為十一月，而非九月。綜
    上本院爰亦不再調閱前揭被告等在原審聲請之證據，附此敘
    明。
三、核被告乙○○○、甲○○二人所為均係犯刑法第一百四十三
    條第一項之投票受賄罪。被告二人上開犯行，有犯意聯絡及
    行為分擔，為共同正犯。另查賴東約係擔任李和順競選總部
    副總幹事，負責台南縣後壁鄉下茄苳地區及統籌後壁鄉全區
    供預備賄選所用之各村里選民名冊抄寫、收受、彙整及將來
    賄賂金額發放等相關事宜，業據賴東約於警詢及偵訊時供述
    在卷，並有台灣台南地方法院檢察署九十三年度選偵字第一
    四、第一五、第三四、第四四號起訴書在卷可按。是賴東約
    係居間為李和順對有投票權人發放賄款等事宜，而涉有對於
    有投票權之人，交付賄賂罪，並非與被告二人共同向李和順
    索賄，賴東約應與被告二人立於對向之關係，而非共犯關係
    。故公訴人認被告二人與賴東約間為共犯，尚有未洽，併此
    敘明。再被告二人要求、期約之行為，為收受賄賂之階段行
    為，均不另論罪。
四、原審以被告罪證明確，因予適用刑法第28條、第143條第1項
    、第2項、第41條第1項前段、第37條第2項，公職人員選舉
    罷免法第98條第3項，並審酌被告二人於媽媽教室之職位，
    素行、犯罪之動機、目的、手段、收受之賄款用於媽媽教室
    ，而非置入私囊，惡性輕微及犯後仍矯言掩飾犯行，難認犯
    後態度良好等一切情狀，各量處乙○○○、甲○○共同有投
    票權之人，收受賄賂，而許以投票權為一定之行使，各處有
    期徒刑貳月，並均諭知易科罰金之折算標準，且皆依公職人
    員選舉罷免法第九十八條第三項之規定，各併宣告褫奪公權
    一年，以示懲儆。末被告等收受之賄款二萬元，依刑法第一
    百四十三條第二項之規定宣告沒收。本院經核原判決認事用
    法俱無不合，量刑亦稱妥適，被告等上訴意旨，猶執前詞，
    否認犯罪，指摘原判決不當，並無可取，為無理由，應予駁
    回。
據上論結，應依刑事訴訟法第368條，判決如主文。
本案經檢察官劉得鉦到庭執行職務。
中　　華　　民　　國　　94　　年　　8　　月　　23　　日
                  刑事第六庭    審判長法　官  蔡崇義
                                      法　官  董武全
                                      法　官  侯明正
以上正本證明與原本無異。
不得上訴。
　　　　　　　　　　　　　　　　　　　書記官  李育儒
中　　華　　民　　國　　94　　年　　8 　　月　　24　　日
附錄法條：
刑法第143條： (投票受賄罪)
有投票權之人，要求、期約或收受賄賂或其他不正當利益，而
  許以不行使其投票權或為一定之行使者，處三年以下有期徒刑
  ，得併科五千元以下罰金。
犯前項之罪者，所收受之賄賂沒收之。如全部或一部不能沒收
  時，追徵其價額。
